【裁判字號】    95,簡上,60
【裁判日期】    950622
【裁判案由】    清償信用卡消費借款
【裁判全文】
臺灣士林地方法院民事判決              95年度簡上字第60號
上  訴  人  丁○○
兼
訴訟代理人  丙○○
被上訴人    力興資產管理股份有限公司
法定代理人  甲○○
訴訟代理人  乙○○
            戊○○
上列當事人間請求清償信用卡消費借款事件，上訴人對於中華民
國93年3 月30日本院士林簡易庭95年度士簡字第38 號 第一審判
決提起上訴，本院於95年6 月8 日言詞辯論終結，判決如下：
    主  文
原判決關於命被告連帶給付逾新台幣貳萬陸仟玖佰伍拾陸元部分
及該部分訴訟費用暨假執行之宣告均廢棄。
上開廢棄部分被上訴人在第一審之訴駁回。
其餘上訴駁回。
第一、二審訴訟費用由上訴人連帶負擔百分之十五，餘由被上訴
人負擔。
    事實及理由
一、上訴人主張：原審被告施克慈（業經被上訴人於原審撤回關
    於該部分之訴）於民國87年1 月5 日向中興商業銀行股份有
    限公司（以下稱中興銀行）申請佛朗明哥聯名信用卡，並邀
    其父施錫慶（89年3 月1 日死亡）申請附卡，領用被上訴人
    所發之佛朗明哥聯名信用卡，依約施克慈、施錫慶得持卡於
    各特約商店記帳消費，並應依信用卡契約第15條之約定，於
    當期繳款截止日（即每月15日）前向中興銀行全部清償，或
    以循環信用方式繳付最低應繳金額，其未全部清償者，餘款
    按年息百分19.71 計算利息；如逾期清償最低應繳金額者，
    依信用卡契約第22條約定，除喪失期限利益並依上述利率計
    算循環信用利息，另其逾期在6 個月以內者，按上述利率百
    分之10；其逾期在6 個月以上者，按上述利率百分之20加計
    違約金。而正卡之持有人即施克慈，及附卡之持有人施錫慶
    ，自領卡日起至89年2 月14日止，於特約商店消費簽帳，共
    積欠消費款新台幣（以下同）180,906 元，未依約按期清償
    ，已喪失期限利益，全部債務視為到期，渠2 人依約應負連
    帶清償之責，惟施錫慶於89年3 月1 日死亡，上訴人丁○○
    為其配偶，上訴人丙○○為其子，依民法繼承之規定，上訴
    人丁○○、丙○○應就施錫慶之上述債務，負連帶清償之責
    ，而中興銀行對上訴人之債權，已於93年4 月16日讓與被上
    訴人，並依金融機構合併法第15條第1 項第1 款，及同法第
    18條第3 項規定，於移轉日以公告代債權讓與之通知，所有
    該債權之利益及風險亦於移轉日時移轉予受讓人即被上訴人
    ，惟經被上訴人催告上訴人連帶給付，渠等均置之不理等語
    ；爰依信用卡契約之約定及繼承之法律關係，求為命上訴人
    應連帶給付被上訴人180, 906元，及自91年6 月16日起至清
    償之日止，按年息百分之19.71 計算之利息；暨其逾期在6
    個月以內者，按上述利率百分之10；其逾期在6 個月以上者
    ，按上述利率百分之20加計之違約金之判決。原審為被上訴
    人全部勝訴之判決，被上訴人對上訴人之上訴則聲明：駁回
    上訴。
二、上訴人則以：施錫慶並未申請佛朗明哥聯名信用卡之附卡，
    被上訴人迄今未能提出施錫慶收受附卡及契約書及帳單之證
    據；況被上訴人主張施錫慶持用卡號為4943─5393─0004─
    5209號之佛朗明哥聯名信用卡附卡消費，亦未能提出施錫慶
    使用該卡之簽帳單、客戶消費款明細資料或其他證據以資證
    明確為施錫慶所消費；且被上訴人復未證明施錫慶已明示為
    施克慈之連帶保證人，自不能要求上訴人負連帶責任；再信
    用卡申請書及契約書，屬消費者保護法第2 條第7 款之「定
    型化契約條款」，依同法第12條及民法第247 條之1 之規定
    附卡持有人就正卡持有人所生之應付帳款負連帶責任，違反
    誠信原則及平等互惠原則，應屬無效等語為辯。上訴人對原
    審之判決不服，提起上訴，並聲明：(一)原判決廢棄；(二)被上
    訴人在第一審之訴駁回。
三、被上訴人主張之事實，已據其提出債權讓與聲明書、公告報
    紙即民眾日報、佛朗明哥聯名卡申請書、信用卡契約書、繳
    款通知書暨帳務明細表、歷史帳單查詢表、施克慈、施錫慶
    、被上訴人丁○○之身分證、戶籍謄本、上訴人丙○○之戶
    籍謄本、施錫慶之繼承系統表等影本（原審卷26、31、33、
    35、37~40 頁、69頁、本院卷55頁~59 頁）為證；上訴人除
    就其父施錫慶生前有申請附卡使用、施錫慶願當正卡持有人
    之連帶保證人及施錫慶有持卡消費之事實否認外，就其餘被
    上訴人主張之事實，及所提之證據，暨被上訴人補陳至佛朗
    明哥渡假俱樂部消費，需持卡人本人親自消費之事實，均不
    爭執，該上訴人不爭執部分，堪認被上訴人之主張屬實。
四、查本院提示佛朗明哥聯名信用卡申請書上施錫慶之簽名，訊
    問上訴人丙○○是否為其父所為，其對此並不爭執。再簽帳
    單因有保存時效之問題，被上訴人雖已無從提出施錫慶刷卡
    之簽帳單，然依被上訴人所提之帳單明細（本院卷55至59頁
    ），施錫慶附卡之卡號為4943─5393─0004─5209號，以該
    附卡消費筆數計25筆，使用期間近1 年，其中在佛朗明哥俱
    樂部消費者有9 筆，該卡之最後一筆消費時間為88年6 月17
    日，地點為佛朗明哥俱樂部，而施錫慶係89年3 月1 日死亡
    ，在其死亡之後即無該附卡之消費紀錄；而施克慈為施錫慶
    之女，原住在佛朗明哥社區，為上訴人所不爭執，施克慈申
    請佛朗明哥聯名信用卡，理應係為在佛朗明哥俱樂部刷卡消
    費之用，由帳單明細中即可知之，施錫慶於探望其女或與其
    女同住之時使用該俱樂部之設施並以附卡刷卡消費之，亦甚
    符合常情，足證該附卡為施錫慶所申請無訛，上訴人抗辯施
    錫慶非佛朗明哥俱樂部會員，並未消費云云，尚非可採。
五、按正、附卡持有人係使用同一信用額度，從被上訴人所提之
    帳務明細表觀之，每月之佛朗明哥俱樂部會費，均由正卡持
    有人刷卡繳納2000元，附卡持有人從未刷卡繳納過會費，惟
    施錫慶仍得繼續在該俱樂部消費，足見其會費係施克慈代付
    ，而於89年3 月1 日施錫慶死亡前，累計至今，正、附卡持
    有人所負之債務為本金為180906元，即包含施克慈（卡號為
    4943─5393─0004─5100號），及施錫慶之消費款，而施錫
    慶之消費款核計僅為26956 元，上訴人為施錫慶之繼承人，
    依民法第1153條第1 項之規定，就被繼承人施錫慶個人所負
    之債務，自應負連帶給付之責。
六、正、附卡持有人所負之債務本金為180906元，扣除施錫慶之
    消費款26956 元，施克慈之消費款則為153950元。此部分款
    項，被上訴人主張上訴人應負連帶給付之責等語，上訴人則
    以前詞置辯。按「數人負同一債務，明示對於債權人各負全
    部給付之責任者，為連帶債務。無前項之明示時，連帶債務
    之成立，以法律有規定者為限。」，民法第272 條定有明文
    。佛朗明哥聯名信用卡申請書（見原審卷26頁），並無關於
    正、附卡持卡人需互負連帶清償責任之記載。雖系爭信用卡
    契約第3 條約定：「正卡持卡人與附卡持卡人就各別使用信
    用卡所生應付帳款，互負連帶清償責任」等語，惟中興銀行
    於發卡時所併予寄交之信用卡契約，是否正、附卡持有人1
    人1 份，被上訴人並不知悉，惟依一般銀行作業習慣，縱有
    附卡申請人，亦僅寄1 份契約書，且收受人為正卡持有人，
    是附卡持有人是否知悉契約書之內容，已非無疑。至被上人
    主張施錫慶如不同意契約條款應將該附卡折斷寄回中興銀行
    否則視為同意云云，查依信用卡申請書固有載明於收到契約
    後7 日內未對契約條款表示異議，即應以掛號通知中興銀行
    ，並將卡片折斷寄回，否則即應視為承認云云，且契約第7
    條第3 項亦記載：「申請人於收到核發之信用卡七日內，得
    以信用卡折斷寄回方式通知貴行解除契約‧‧‧」等約定文
    字，但並無證據證明施錫慶有收到信用卡契約書；況施錫慶
    縱有看過信用卡契約書，對於條款內容未為積極反對之表示
    ，其單純沈默亦不得視為有何明示之意思表示，被上訴人既
    未舉證施錫慶曾以何種明示之方法，向中興銀行為同意該條
    款之意思表示，揆之首開規定，自不能認為施錫慶應依該條
    款記載，須對施克慈所負信用卡債務負連帶清償之責。
七、第按「定型化契約條款：指企業經營者為與不特定多數消費
    者訂立同類契約之用，所提出預先擬定之契約條款。定型化
    契約條款不限於書面，其以放映字幕、張貼、牌示、網際網
    路、或其他方法表示者，亦屬之。」；「定型化契約：指以
    企業經營者提出之定型化契約條款作為契約內容之全部或一
    部而訂定之契約。」，消費者保護法第2 條第7 款、第9 款
    分別定有明文。本件信用卡契約所定之約定條款，係由經營
    銀行業務之中興銀行單方事先擬定，於發給信用卡時一併寄
    交持卡人以為契約之規範，屬定型化契約條款。次按「依照
    當事人一方預定用於同類契約之條款而訂定之契約，為左列
    各款之約定，按其情形顯失公平者，該部分約定無效：...
    二加重他方當事人之責任者。... 四其他於他方當事人有重
    大不利益者。」；「企業經營者在定型化契約中所用之條款
    ，應本平等互惠之原則。定型化契約條款如有疑義時，應為
    有利於消費者之解釋。」；「定型化契約中之條款違反誠信
    原則，對消費者顯失公平者，無效。定型化契約中之條款有
    下列情形之一者，推定其顯失公平：一違反平等互惠原則者
    ... 。」；「定型化契約中之定型化契約條款，全部或一部
    無效或不構成契約內容之一部者，除去該部分，契約亦可成
    立者，該契約之其他部分，仍為有效。但對當事人之一方顯
    失公平者，該契約全部無效。」，民法第247 條之1 及消費
    者保護法第11條、第12條、第16條亦有明文。因此，本件信
    用卡契約第3 條第1 項約定附卡持有人即施錫慶與正卡持有
    人施克慈互負連帶清償責任，應依信用卡通常效用、締約經
    過、相關文件有無交付附卡持有人等因素，綜合判斷其內容
    是否顯失公平。查信用卡支付消費款或借款，為現在社會生
    活重要消費型態之一，其主要功能在於替代現金預備、充為
    支付工具，至於保證或連帶清償，解釋上應認為並非信用卡
    之基本功能與需求，發卡銀行將信用卡契約結合保證或連帶
    清償條款，當在一般持卡人預期之外，參酌在上述信用卡申
    請書簽章欄復未註明「連帶保證人」或「連帶債務人」等明
    示應負連帶清償責任之文字，申請人亦不能預期日後必須連
    帶負責。在此種情形下，約定條款中有關正、附卡持有人負
    連帶保證或連帶清償之內容，自應以有利於持卡人之解釋為
    原則，始符合社會常情與合理解釋之要求。參以信用卡申請
    包含附卡申請之情形，發卡人主要審酌之依據，仍僅為正卡
    申請人之資力情況，雖被上訴人主張中興銀行一併有查施錫
    慶之信用云云，但依其所提之資料（本院卷36、37頁）顯示
    ，僅係調查有無異常信用而已，並非調查附卡申請者本人之
    資力。且附卡申請人有極大比例，係在經濟上依從於正卡申
    請人之情形，且附卡申請之發動，非出於附卡申請名義人，
    與發卡人亦無所交涉，在發卡人未特別告知應負連帶清償責
    任之情形下，附卡持卡人於締約時難以知悉此一責任存在，
    亦無從評估在此等約款要求下，使用信用卡所負之風險，況
    被上訴人亦自承消費帳單係寄送予施克慈，施錫慶是否能明
    瞭其所負債務（含施克慈債務）之多寡，即非無疑，更何況
    是知悉其負有「連帶清償」之義務。縱其能知悉正卡持有人
    支付能力降低，亦不知適時終止信用卡使用契約關係。是以
    ，系爭信用卡契第3 條第1 項規定，確已違反平等互惠與誠
    信原則，其加重附卡持有人責任，顯失公平，揆之前揭規定
    ，該條款應屬無效，被上訴人援引該條款而為請求，顯不足
    取。
八、綜上所述，被上訴人依信用卡契約之約定及繼承之法律關係
    ，請求上訴人應連帶給付被上訴人於本金26956 元，及自91
    年6 月16日起至清償之日止，按年息百分之19.71 計算之利
    息；暨其逾期在6 個月以內者，按上述利率百分之10；其逾
    期在6 個月以上者，按上述利率百分之20加計違約金之範圍
    內，為有理由，應予准許，逾此部分者，為無理由，應予駁
    回。上訴意旨指摘原判決全部不當，求予廢棄改判，就前開
    不應准許部分，為有理由，自應由本院予以廢棄改判，如主
    文第二項所示，就前開應予准許部分，原判決並無違誤，上
    訴人併請求廢棄改判，為無理由，應予駁回。
九、本件事證已臻明確，兩造其餘攻擊防禦方法及所提之證據，
    經本院審酌後認與結果不生影響，爰不一一論述，附此敘明
    。
十、據上論結，本件上訴為一部有理由，一部無理由，依民事訴
    訟法第436 條之1 第3 項、第449 條第1 項、第450 條、第
    85條第2項，判決如主文。
中    華    民    國    95    年    6     月    22    日
                  民事第一庭  審判長法  官  黃小瑩
                                    法  官  洪舜帆
                                    法  官  陳麗芬
以上正本證明與原本無異。
本判決不得上訴。
中    華    民    國    95    年    6     月    26    日
                                    書記官  陳鳳嬌


司法院資訊處製作；財團法人民間司法改革基金會備份。
